---
title: "TP de Monte-Carlo"
output: 
  html_document:
    toc: true
    number_sections: true
---

```{r setup, include=FALSE}
knitr::opts_chunk$set(echo = TRUE)
library(knitr)
library(rgl)
knit_hooks$set(webgl = hook_webgl)
```

# Exercice 1 : RANDU

On étudie le générateur suivant :

$$
x_i = 65539 x_{i-1} \mod 2^{31}
$$
et on pose $u_i = \frac{x_i}{2^{31}}$ comme générateur de loi uniforme.

### Question 1   
Montrons que $x_i = 6 x_{i-1} - 9 x_{i-2}$

\begin{align*}
x_i &= 65539 x_{i-1} \mod 2^{31} \\&= (2^{16} +3) x_{i-1} \mod 2^{31} \\
&= (2^{16} +3)^2 x_{i-2} \mod 2^{31}\\& = (2^{32} +9 + 6\times 2^{16}) x_{i-2} \mod 2^{31} \\
&= 6\times(2^{16} + 3) x_{i-2} - 9 x_{i-2} \mod 2^{31} \quad \text{ car $2^{32}x_{i-2}$ divisible par $2^{31}$} \\
&= 6 x_{i-1} - 9 x_{i-2} \\ \text{Donc :}& \\
u_i &= 6 u_{i-1} - 9 u_{i-2}
\end{align*}


### Question 2 

```{r}
randu <- function(n, start = 1, return_u = TRUE){
  init0 = as.double(start)
  init1 = init0 * 65539 %% (2^31)
  
  if(return_u){
    init0 = init0/65539
    init1 = init1/65539   
  }

  res = vector(length = n)
  res[1] = init0
  res[2] = init1
  modulo <- ifelse(return_u, 1, 2^31)
  for(i in seq_len(n-3)){
    res[i+2] = (6*res[i+1] - 9 * res[i]) %% modulo
  }
  res
}
simul <- randu(20000)
head(simul,15)
```

On ne garde maintenant que les valeurs telles que $0.5 \leq u_i \leq 0.51$ et on trace $u_i$ en fonction de $u_{i-2}$
```{r}
val = zoo::rollapply(simul, width = 3, function(x){
  if(0.5<=x[2] & x[2] <= 0.51){
    return(c(x[1], x[3]))
  }
})

plot(val, xlab = expression(u[i-2]), ylab = expression(u[i]))
```

Toutes les valeurs sont sur certains hyperplans

### Question 3

```{r, webgl=TRUE}
library(rgl)
toutes_donnees = zoo::rollapply(simul, width = 3, function(x){
  return(c(x[1],x[2], x[3]))
})

plot3d(toutes_donnees,col="red",
       xlab = expression(u[i-2]), 
       ylab = expression(u[i-1]), 
       zlab = expression(u[i])) 
```


### Question 4

Lorsque l'on regarde les valeurs des $x_i$ en binaire, on remarque une faible périodicité.
```{r}
simul_x <- randu(20000, return_u = FALSE)
sapply(simul_x[1:30], function(x) paste(intToBits(x),collapse = ""))
```

# Exercice 2 : Rejet et loi de Laplace

# Exercice 3 : Box-Muller amélioré

# Exercice 4 : Loi géométrique

La loi géométrique est une loi de probabilité discrète qui peut être définie comme la loi du nombre $X$ d'épreuves de Bernoulli indépendante de probabilité de succès $p \in ]0,1[$nécessaire pour obtenir le premier succès. $X$ est la variable aléatoire donnant le rang du premier succès.

Pour $X \sim \mathcal G(p)$ on a $\mathbb P (X = k) = (1-p)^{k-1} p$.

Pour générer une loi géométrique de paramètre $p$ il suffit donc de générer des lois de bernoulli $\mathcal B(p)$ et de compter le nombre de réalisations nécessaire avant d'obtenir un premier succès. Pour cela il suffit de générer une loi uniforme $U \sim \mathcal U([0,1])$ : on considère qu'il y a succès si $U \leq p$ (on a $\mathbb P(U \leq p) = p$).

```{r}
geometrique <- function(n, p){
  sapply(1:n, function(i){
    k=0
    while({
      u = runif(1)
      k = k+1
      
      u>p}){
      
    }
    k
  })
}
p = 0.7
geo <- geometrique(10000, p)
hist(geo)
```

On a :
$$
\mathbb E[X] = \frac{1}{p} \quad\text{et}\quad\mathbb V[X] = \frac{1-p}{p^2}
$$
```{r}
t.test(geo, mu = 1/p)
t.test((geo - mean(geo))^2, mu = (1-p)/p^2)
```

# Exercice 5 : Control variates, variables antithétiques, QMC

# Exercice 6 : Importance sampling

# Exercice 7 : MCMC

# Exercice 8 : Erreur de discrétisation dans le pricing d’option

# Exercice 9 : Cross-Entropy Method